【裁判字號】    89,簡,1324
【裁判日期】    900410
【裁判案由】    有關交通事務
【裁判全文】
臺北高等行政法院判決                            八十九年度簡字第一三二四號
    原      告  甲○○
    被      告  台北市停車管理處
    代  表  人  乙○○處長）.
右當事人間因有關交通事務事件，原告不服交通部中華民國八十九年十一月二十四日
交訴八十九字第四八三二○號再訴願決定，提起行政訴訟，本院判決如左：
    主  文
訴願決定及原處分均撤銷。
訴訟費用由被告負擔。
    事  實
原告將其所有Ｅ二－四四八號營業小客車（但由行政院國軍退除役官兵輔導委員會台
北市榮民服務處榮民計程車業服務中心台北市分中心提供行車執照及號牌，即所謂「
靠行」，該分中心以下簡稱榮車中心。），分別於民國（下同）八十九年三月一日八
時至十八時三十分、八十九年三月二日九時五十五分至十三時五十五分，在台北市○
○○路設有投幣式計時器路邊收費停車場停車，因未自動投幣，經被告巡場管理員開
立第00000000－0、00000000－0號停車計時補費通知單，請其繳
納新臺幣（下同）三六○、一二○元，合計四八○元停車費。原告以系爭車輛係用來
載送其母彭瑞蘭（身心障礙者）為由，於八十九年三月三日十二時五分持關係文件至
被告第四區第二組停車場辦理銷單，然未獲准予銷單；旋於八十九年三月四日向被告
提出申訴，被告認其銷單程序不符台北市公有收費停車場身心障礙者優惠停車規定，
故於八十九年三月十三日以北停四字第八九六○九○七六○○號函駁回申訴，並請其
文到三日內補繳停車費，原告不服，提起訴願及再訴願，均經遭駁回後，乃提起行政
訴訟。茲摘兩造訴辯意旨如次：
甲、原告起訴意旨略謂：
    原告於前揭時地載母外出看病停車時，於汽車擋風玻璃放置台北市政府社會局核
    發之殘障人士專用停車位識別證，仍被停車場人員開具停車計時補費通知單，其
    上載明補費截止期限為八十九年三月八日及九日，原告依指示於八十九年三月三
    日攜帶證件前往被告第四區第二組辦理銷單，竟遭該處人員以超過期限而予拒絕
    ，實為不解，蓋：(一)原告依繳費規定第八點辦理銷單作業，為何仍需載送身心障
    礙者本人，始得辦理銷單？又為何須限於當日、當次？(二)被告為何不於臺北市停
    車繳費通知單背面有關繳費規定上載明：非身心障礙者本人或其家屬，需於當日
    二十四小時前完成銷單作業程序，否則不予銷單，超過補費期限內逕送裁罰？對
    於該規定是否已盡宣導告知之責？(三)訴願決定書送達原告前，又接獲違反道路交
    通管理事件通知單，顯係對原告為雙重處分。綜上，被告之處分及訴願、再訴願
    決定均有違誤，請予撤銷。
乙、被告答辯略謂：
  一、按停車場法第十二條第一項規定：「地方主管機關為因應停車之需要，得視道
      路交通狀況，設置路邊停車場，並得向使用者收取停車費。」臺北市公有收費
      停車場身心障礙者優惠停車規定第二點規定：「身心障礙者本人駕駛所有車輛
      於臺北市（以下稱本市○路○○路外收費停車場時，應依下列規定主動出示身
      心障礙手冊、駕駛執照、行車執照（以下稱三證）等證件予以免費停車。證件
      不齊或無法證明者不予免費。(一)車輛停放於路邊停車位時，將三證正本或影本
      置於車輛擋風玻璃內明顯處，經管理員查核無誤者。．．．前項第一款之車輛
      停放，因證件不齊或其他情事，經管理員開立補費通知單時，得於補繳期限內
      ，親持三證正本至本市各公有停車場或路邊定點票亭辦理銷單。未於期限內辦
      理銷單者，逕送裁罰，不予銷案。」第三點規定：「身心障礙者無法自行開車
      ，由其監護人或必要陪伴者一人載送身心障礙者本人時，得依下列規定予以免
      費停放公有路邊、路外收費停車場。(一)停放於路邊停車位時，主動出示被載送
      者之身心障礙手冊，並經管理員認證確為載送身心障礙者。．．．前項第一款
      之車輛停放，如停放時未遇管理員，經管理員開立補費通知單時，得於當日持
      通知單與被載送者之身心障礙手冊至本市各公有停車場或路邊定點票亭辦理銷
      單，經管理員認證確為載送身心障礙者予以免費停車。第一項及前項之優惠停
      車，僅以當日當次停車為限，非當日或次日停車者，應依停車時數繳費。」
  二、原告因載送其母彭瑞蘭女士（身心障礙者）為由，於八十九年三月一日及二日
      ，將其所有Ｅ二－四四八號營業小客車，停放於台北市○○○路之公有路邊收
      費停車場。於八十九年三月三日十二時五分持相關文件至本市公有停車場辦理
      銷單，因原告未於各該日期之當日辦理銷單（如卷附申訴紀錄表），故被告以
      其銷單程序，不符前揭優惠停車規定第三點第一項第一款及第二項及第三項規
      定，無法為其辦理銷單，並請其繳交停車費計四八○元，即非無憑。至於身心
      障礙者無法自行開車，須經他人載送之情形，依該規定第三點：「．．．前項
      第一款之車輛停放，如停放時未遇管理員，經管理員開立補費通知單時，得於
      當日持通知單與被載送者之身心障礙手冊至本市各公有停車場或路邊定點票亭
      辦理銷單，經管理員認證確為載送身心障礙者予以免費停車。第一項及前項之
      優惠停車，僅以當日當次停車為限．．．」，係兼顧一般民眾權益及落實保障
      身心障礙者之社會福利政策，達成給付行政功能所為必要之限制措施，難謂該
      規定有不當之處。況被告於繳費通知單背面內，除對於身心障礙者本身或其他
      影響人民權益之重要事項加以載明外，並註明網址供民眾查詢，已盡告知義務
      ，原告逕指被告未盡宣導告知之責，顯非事實。
  三、至原告主張被告對之為雙重處分乙節，按原告將車輛停放公有停車場因停車繳
      費爭執事件與舉發違反道路交通管理事件，係屬二事，兩者不僅構成要件不同
      ，法律效果亦互異；前者，係基於使用者付費原則。後者，係汽車駕駛人在道
      路收費停車處所停車，不依規定繳費者，對之處以罰鍰。被告未准原告銷單後
      ，原告向被告提出申訴，經被告函請原告文到三日內補繳停車費，惟其均未置
      理。因之，被告以原告在道路收費停車處所停車，不依規定繳費為由，於八十
      九年三月二十七日依道路交通管理處罰條例第五十六條第一項第十款規定，以
      北市交停字第九三二七一一四五號及北市交停字第九三二四一九○七八號違規
      通知單，逕行舉發並無違法之處，請駁回原告之訴。
    理  由
一、查原告主張系爭Ｅ二－四四八號營業小客車為其所有，「靠行」榮車中心；原告
    之母彭瑞蘭為殘障人士，原告先後於八十九年三月一日及二日以該車載其母外出
    或看病，在台北市○○○路路邊收費停車場停車六時段及二時段，經被告管理員
    開給停車計時補費通知單，被告於八十九年三月三日前往被告第四區第二組請求
    銷單，經該組人員以逾期銷單期限為由拒絕等情，有行車執照、身分證、殘障手
    冊、榮車中心證明、榮車中心參與經營契約書、停車計時補費通知單、受理民眾
    申訴紀錄表等影本附卷可稽，並為被告所不爭執，自堪信為實在。
二、第查被告將公有停車場提供民眾使用收取費用，形式上本為私經濟行為，惟如民
    眾未依規定繳納停車費，被告依法有權對之舉發移送裁罰而發生一定之法律效果
    ，自有行使公權力之性質；故本件被告對原告開單通知補繳停車費並否准其銷單
    等行為，應屬行政處分。至系爭小客車雖「靠行」榮車中心，但實際所有人為原
    告，依原告與榮車中心所簽參與經營契約書第二條約定，舉凡該車一切個別性支
    出費用，均由原告自行負擔。是被告之處分自有損及原告權益，原告提起本件撤
    銷訴訟，於法尚無不合。
三、卷查被告挈給原告之「台北市停車計時補費通知單」正面分別載明停車日期為八
    十九年三月一日及二日，補費截止日期則為八十九年三月八日及九日，該單背面
    補費規定第九款明示：「身心障礙者接獲本單時，請於『補費期限』內，持相關
    證件至各公有停車場辦理銷單作業，否則逕送裁罰。」另第十款則記載被告之網
    址。是原告依上開記載，於補費期間內之八十九年三月三日前往銷單，雖與「台
    北市公有收費停車場身心障礙者優惠停車規定」限於當日辦理銷單之規定不合，
    然查該項當日銷單之規定鮮見被告宣導，尤以補費通知單背面之上揭教示，實難
    令一般身心殘障者獲得正確之資訊，而台灣地區有能力購買電腦並能租用電信線
    路上網者，仍非普遍，要難謂補費通知單背面印有網址即已盡教示之責，足見原
    告就本件銷單逾期乙節，實難認其有何故意或過失之處。
四、按對行政罰之責任條件，於法律無特別規定時，雖不以出於故意為必要，仍須以
    過失為其責任條件，司法院著有釋字第二七五號解釋。本件被告責命原告補繳停
    車費，性質上雖與行政罰有間，然原告本得依規定免繳停車費，因被告認其逾期
    否准其銷單而必須繳費，實質上與受行政罰無異，非不得類推適用上開解釋，是
    原告信賴補費通知單之教示，於補費期限內辦理銷單，既非故意，又無過失，自
    不能歸責於原告，被告命原告補繳停車費四八○元即有未合。一再訴願決定未予
    糾正，亦有違誤。應由本院將原處分及訴願、再訴願決定撤銷，由被告再行查明
    另為適法之處分，以昭折服。
五、末按「台北市公有收費停車場身心障礙者優惠停車規定」係台北市政府為落實照
    顧身心障礙者之合法權益及生活而制定，惟該規定限定身心殘障者或其監護人或
    必要陪伴者於停車當日辦理銷單，揆之行為時台北市停車管理處各地停車場（兼
    收補費處）尚非二十四小時上班，當日辦理銷單，容有其事實上之困難；而停車
    計時補費通知單背面教示，尤易滋身心殘障者之誤會；此外該優惠停車規定並未
    明定每車每日每次停放時限，如本件原告於八十九年三月一日自上午八時三十分
    起停車至下午六時十分許，長達十小時以上，與公有停車場，尤其路邊停車場係
    提供市民短時停車用之目的相違，是否值得優待，亦值斟酌，宜於日後修改該項
    規定時予以檢討。至被告另就原告在道路收費停車處所停車，不依規定繳費，違
    反道路交通管理處罰條例第五十六條第一項第十款規定，向台北市交通事件裁決
    所舉發乙節，原告如不服裁罰，依同條例第八十七條、第八十八條規定，應向管
    轄地方法院交通法庭聲明異議，非本院之權限，茲不另為論列。本件依所調卷內
    資料，事證均甚明確，故不經言詞辯論而為判決，均併明。
據上論結，本件原告之訴為有理由，爰依行政訴訟法第二百三十三條第一項、第二百
三十六條、第一百九十五條第一項前段、第九十八條第三項前段判決如主文。
中      華      民      國     九十     年      四      月      十      日
                         臺 北 高 等 行 政 法 院  第 四 庭
                                                    法  官  梁力求
右為正本係照原本作成。
本件以訴訟事件所涉及之法律見解具有原則性者為限，始得於本判決送達後二十日內
向本院提出上訴狀並表明上訴理由，如已於本判決宣示後送達前提起上訴者，應於判
決送達後二十日內補具上訴理由（均按他造人數附繕本），且經最高行政法院許可後
方得上訴。
中      華      民      國     九十     年      四      月     十二     日
                                                    書記官  吳芳靜


司法院資訊處製作；財團法人民間司法改革基金會備份。
